ACORDAO-COMPLETO-2344465

ACÓRDÃO 423/2019 ATA 6/2019 - PLENÁRIO

VISTOS, relatados e discutidos os pedidos de cópias destes autos, relativos a relatório de auditoria realizada, no âmbito do Fiscobras/2011, no contrato firmado para execução das obras de construção da Unidade de Tratamento de Águas Contaminadas da Refinaria Duque de Caxias/RJ - Reduc.
ACORDAM os ministros do Tribunal de Contas da União, reunidos em sessão do Plenário, ante as razões expostas pela relatora, e com fundamento nos artigos art. 5º, inciso LV, da Constituição de 1988, 21 da Lei 12.527/2011, 42 do Decreto 7.724/2012, 4º, §3º, da Resolução TCU 249/2012, 17 da Resolução TCU 294/2018, 2º, inciso X, e 14 da Portaria TCU 210/2014 e 2º, inciso IX, da Portaria TCU 329/2014, em:
9.1. conceder ao Consórcio Haztec-Serveng:
9.1.1. cópia das manifestações às peças 315 a 317, bem como das planilhas elaboradas para subsidiá-las, em formato .pdf, e do item não digitalizável vinculado à peça 339;
9.1.2. caso ainda seja de seu interesse, novo acesso às peças 24, 100, 303, observada a obrigação de guarda da confidencialidade atribuída pela Petrobras.
9.2. determinar à Secretaria de Fiscalização de Infraestrutura de Petróleo e Gás Natural -SeinfraPetróleo que:
9.2.1. proceda aos ajustes necessários na tabela constante do anexo I da instrução à peça 342 em decorrência do deliberado nesta oportunidade para, posteriormente, reproduzi-la no aplicativo "Classificação de peças do e-TCU com restrição de acesso" no sentido de orientar futuras concessões de vista e cópia dos autos;
9.2.2. com a maior brevidade possível, restitua os autos ao gabinete da relatora a fim de que haja deliberação sobre as propostas contidas na instrução à peça 315, independentemente da apresentação de novas manifestações pelo Consórcio Haztec-Serveng a respeito das etapas processuais vencidas.
9.3. enviar cópia deste acórdão à Petrobras e ao Consórcio Haztec-Serveng.

Auditoria com o objetivo de verificar a conformidade das obras de modernização e adequação da Refinaria Duque de Caxias/RJ, no que diz respeito ao contrato para construção da Unidade de Tratamento de Águas Contaminadas, com análise de solicitações de cópias dos autos.

Petróleo Brasileiro S.A.

3. Interessados/Responsáveis:
3.1. Interessado: Congresso Nacional.
3.2. Responsáveis: Consórcio Haztec/Serveng/Mana (atual Consórcio Haztec-Serveng - CNPJ 12.529.998/0001-03) e José Sérgio Gabrielli de Azevedo (CPF XXX.750.395-XX).

13.1. Ministros presentes: José Mucio Monteiro (Presidente), Benjamin Zymler, Augusto Nardes, Raimundo Carreiro, Ana Arraes (Relatora) e Bruno Dantas.
13.2. Ministros-Substitutos convocados: Augusto Sherman Cavalcanti e Marcos Bemquerer Costa.

ACORDAO-COMPLETO-2349001

Acórdão 915/2019 - Plenário

ANA ARRAES

Adoto como relatório a última instrução elaborada na Secretaria de Fiscalização de Infraestrutura de Petróleo e Gás Natural - SeinfraPetróleo, que contou com a anuência dos dirigentes daquela unidade técnica (peças 342/4) :
"Introdução
1.	Trata-se de processo de auditoria efetuada no âmbito do Fiscobras/2011, na Petróleo Brasileiro S.A. - Petrobras, com o objetivo de verificar a conformidade das obras de modernização e adequação da Refinaria Duque de Caxias - RJ - Reduc, especificamente quanto ao contrato 0800.0060312.10.2, relativo à Construção da Unidade de Tratamento de Águas Contaminadas.   
Histórico
2.	Ao apreciar os resultados obtidos pela equipe de Auditoria no âmbito da supramencionada fiscalização, o pleno da Corte de Contas prolatou o Acórdão 2.233/2011 (peça 59) , in verbis:
Promover, com fundamento nos princípios da ampla defesa e do contraditório previstos no inciso LV do art. 5º da Constituição Federal, a realização das oitivas da Petrobras, do Consórcio Haztec-Serveng-Mana, por intermédio da empresa líder, a Haztec Tecnologia e Planejamento Ambiental S.A (CNPJ 03.279.285/0001-30) , bem assim das demais empresas integrantes do referido Consórcio, quais sejam, a Serveng-Civilsan S/A (CNPJ 48.450.421/0001-31) e a Mana Engenharia e Consultoria Ltda. (CNPJ 00.123.041/0005-07) para que se pronunciem, se assim desejarem, no prazo de 15 dias, a contar da ciência desta deliberação, acerca dos seguintes indícios de irregularidades:
9.1.1. sobrepreço decorrente de preços excessivos frente ao mercado de R$ 21.861.119,89, na contratação da Unidade de Tratamento de Águas Contaminadas da Reduc - Contrato nº  0800.006012.10.2;
9.1.2. frustração ao caráter competitivo da licitação, cujo objeto foi a contratação da Unidade de Tratamento de Águas Contaminadas da Reduc - Contrato nº 0800.006012.10.2 - pela inobservância do princípio da isonomia entre licitantes, configurada pelo fato de que uma das empresas que integram o consórcio contratado, a Haztec Tecnologia e Planejamento Ambiental S/A, se beneficiou antecipadamente aos demais licitantes com informações relativas ao objeto licitado, haja vista a incorporação, por aquela, da empresa Aquamec Equipamentos S/A, empresa que realizou tratativas com a Petrobras anteriormente ao processo licitatório, fornecendo propostas comerciais, e, inclusive, realizando ajustes no objeto da contratação a pedido da própria contratante;
9.1.3. adoção de critério de medição inadequado com o objeto real pretendido, em razão de divergências verificadas entre os critérios adotados na elaboração da estimativa da verba indenizatória de chuvas e os de medição constantes do contrato e de seu anexo XVII, além da desconsideração de parte dos critérios técnicos elencados pelo TCU nos Acórdão 3077/2010-TCU-Plenário e 271/2011-Plenário quando da metodologia adotada para a efetivação dos pagamentos dessa verba;
9.2. dar tratamento sigiloso aos documentos contidos nos itens não digitalizáveis que compõem as peças nº s 23 e 24, deste processo, a fim de resguardar a confidencialidade das informações e atender ao disposto no § 3º, do art. 2º, da Portaria TCU nº  124/2010.
9.3. considerar, para efeito de franqueamento de vista e cópia dos autos, que:
9.3.1. a Petrobras pode ter acesso irrestrito aos documentos contidos nos itens não digitalizáveis constantes das peças nº s 23 e 24 deste processo, bem como a quaisquer outras evidências utilizadas neste relatório;
9.3.2. ao Consórcio Haztec-Serveng-Mana, sob sua empresa líder Haztec Tecnologia e Planejamento Ambiental S.A., e demais empresas integrantes desse consórcio, poderá ser dado acesso aos documentos inseridos na peça nº 24 deste processo, bem como a quaisquer outras evidências utilizadas neste relatório, à exceção dos documentos inseridos na peça nº 23;
9.4. cientificar os interessados de que o Contrato nº 0800.006012.10.2 - Unidade de Tratamento de Águas Contaminadas da Refinaria de Duque de Caxias (REDUC) , no Estado do Rio de Janeiro se encontra em exame nesta Corte de Contas, o que pode resultar na fixação de prazo para que a Petrobras, no exato cumprimento da lei, promova a repactuação ou a sua anulação, conforme restar apreciado, nos termos dos arts. 71, inciso IX, e §§ 1º e 2º, da Constituição Federal, e 45 da Lei 8.443/1992;
9.5. determinar à Secob que:
9.5.1. altere, no sistema pertinente, a classificação de IG-P para IG-C relativa ao achado de Auditoria 3.1 do relatório de levantamento de auditoria que inaugura este processo;
9.5.2. examine, com maior profundidade, os atos do procedimento licitatório que culminaram na seleção da proposta vencedora, com vistas à verificação do cumprimento dos aspectos de legalidade, igualdade e isonomia entre licitantes, uma vez que foi reportado no Achado 3.2 do Relatório de Auditoria possível 'Frustração ao caráter competitivo do certame por violação ao princípio da isonomia entre os licitantes', bem assim, em razão das seguintes observações constantes do referido relatório:
9.5.2.1. foram expedidas 15 cartas-convite, tendo-se recebido 6 propostas, e, destas, a aparentemente mais vantajosa por se referir ao menor preço foi desclassificada por não atendimento a requisito formal do instrumento convocatório;
9.5.2.2. das demais propostas apenas a vencedora do certame poderia ter sido legitimamente classificada, por ter-se situado na margem de aceitabilidade de preços definida;
9.5.2.3. mesmo havendo apenas uma proposta legitimamente classificável, não houve reabertura do procedimento licitatório, resultando, portanto, em uma única proposta à qual foi adjudicado o objeto;
9.5.3. inclua, por oportuno, no conjunto das oitivas a serem realizadas conforme subitem 9.1 retro, item específico para manifestação da Petrobras, do consórcio vencedor e respectivas empresas participantes desse consórcio, sobre os fatos apontados nos itens 9.5.2.1 a 9.5.2.3 retro;
9.5.4. procure se manter atualizada sobre o andamento e grau de execução físico-financeira das obras tratadas nestes autos, com vistas à adoção de medidas tempestivas de resguardo do erário caso se verifique o agravamento do risco de dano decorrente do sobrepreço apontado;
9.6. encaminhar cópia do inteiro teor deste acórdão, bem como do relatório de auditoria, à Comissão Mista de Planos, Orçamentos Públicos e Fiscalização do Congresso Nacional, informado-a de que foram encontrados indícios de irregularidades na construção da Unidade de Tratamento de Águas Contaminadas da Refinaria Duque de Caxias/RJ (Contrato nº 0800.006012.10.2) , os quais ainda estão sendo apurados nestes autos, não se recomendando, nesta oportunidade, o bloqueio orçamentário dos recursos necessários ao empreendimento.
3.	Em detrimento da supramencionada decisão, a Petróleo Brasileiro S.A. interpôs Embargos de Declaração (peça 70) , que foi apreciado por meio do Acórdão 3255/2011-TCU-Plenário (peça 117) que os acolheu, parcialmente, com efeitos modificativos, de modo que os subitens 9.2 e 9.3.2 passassem a vigorar com a seguinte redação:
9.2. dar tratamento sigiloso aos documentos contidos nos itens não digitalizáveis que compõem as peças nº s 23 e 24, deste processo, assim como aos constantes das peças nº s 33, 38 e 50, a fim de resguardar a confidencialidade das informações e atender ao disposto no § 3º, do art. 2º, da Portaria TCU 124/2010.
 (...) 
9.3.2. ao Consórcio Haztec-Serveng-Mana, sob sua empresa líder Haztec Tecnologia e Planejamento Ambiental S.A., e demais empresas integrantes desse consórcio, poderá ser dado acesso aos documentos inseridos na peça nº 24 deste processo, em formato .pdf (salvo à carta-resposta da Petrobras ao Ofício de Requisição 3-282/2011, que deverá ser excluída do CD correspondente) , bem como a quaisquer outras evidências utilizadas neste relatório, à exceção dos documentos inseridos nas peças nº 23, 33, 38 e 50 e outros que venham a receber tratamento sigiloso;' 
4.	Dissentindo do Acórdão 2233/2011-TCU-Plenário (peça 59) , a Petróleo Brasileiro S.A interpôs Pedido de Reexame (peça 122) , o qual foi apreciado pelo pleno da Corte de Contas por meio do Acórdão 3.455/2013 (peça 200) , que o conheceu para, no mérito, dar-lhe provimento parcial, decretando o sigilo da peça inicial daquele Recurso e modificando os itens 9.2 e 9.3.2 do Acórdão 2233/2011-TCU-Plenário, que passaram a vigorar com a seguinte redação:
9.2. dar tratamento sigiloso aos documentos contidos nos itens não digitalizáveis que compõem as peças 23 e 24, deste processo, assim como aos constantes das peças 33, 38 e 50 e às páginas 46 a 48 da peça 47 (anexo I do relatório de fiscalização) , a fim de resguardar a confidencialidade das informações e atender ao disposto no § 3º do art. 2º da Portaria-TCU 124/2010;
 (...)	
9.3.2. ao Consórcio Haztec-Serveng-Mana, sob sua empresa líder Haztec Tecnologia e Planejamento Ambiental S.A., e demais empresas integrantes desse consórcio, poderá ser dado acesso aos documentos inseridos na peça 24 deste processo, em formato pdf (salvo a carta-resposta da Petrobras ao Ofício de Requisição 3-282/2011 e a análise da estimativa de custos pelo TCU depois da manifestação preliminar da Petrobras, que deverão ser excluídas do CD correspondente) , bem como a quaisquer outras evidências utilizadas neste relatório, à exceção dos documentos inseridos nas peças 23, 33, 38 e 50 e outros que venham a receber tratamento sigiloso;
5.	Em cumprimento ao referido aresto, esta unidade técnica alvitrou a adoção de providências classificatórias (peça 203) , a qual foi aquiescida pelo titular (peça 205) .
6.	À peça 218, novamente a Petrobras interpôs Embargos de Declaração questionando os critérios constantes no Acórdão 3455/2013-TCU-Plenário quanto à classificação documental e arrastando mais uma vez o ciclo temporal deste processo.
7.	Entrementes, o Plenário da Corte de Contas, por meio do Acórdão 298/2014 (peça 233) , conheceu dos embargos para, no mérito, em face da ausência de contradições, omissões ou obscuridades, rejeitá-lo. 
8.	O exaustivo petitório da Petróleo Brasileiro S.A provocou nova hipertrofia recursal por meio do Embargo de Declaração de peça 243 interposto em detrimento do Acórdão 298/2014-TCU-Plenário, o qual foi conhecido por meio do Acórdão 763/2014-TCU-Plenário (peça 260) , para, no mérito, rejeitá-lo.
9.	Novamente, alvitrou-se nova classificação documental à peça 268, a qual foi aquiescida pelo titular conforme peça 270. O Cadastro de Informações com Restrição de Acesso se encontra acostado à peça 271. 
10.	Impende ressaltar que, no interregno deste processo, ocorreram sucessivos pedidos de prorrogação de prazo a fim de fundamentar a oitiva dos responsáveis, as quais, em conjunto com os recursos interpostos em detrimento dos arestos deste Tribunal, resultaram no lapso temporal que inviabilizou uma resolução tempestiva. 
11.	Nesse diapasão, esta unidade técnica procedeu a análise das oitivas da Petrobras S.A (peça 93 a 105) e do Consórcio Haztec/Serveng/Mana (peças 92 e 252) , formulando seu juízo de encaminhamento na proposição instrutiva de peça 315. 
12.	Vencidos os impasses e superado o excesso temporal, o processo foi pautado para deliberação do TCU. Entrementes, o Consórcio Haztec/Serveng/Mana formulou petitório à peça 330, reiterando o petitório de peça 320 e 323, a fim de obter cópia integral dos autos. 
13.	Em decorrência da confidencialidade de alguns documentos colacionados a este processo, o Consórcio asseverou que, ao obstar o acesso a tais documentos, restaria ofendido os princípios da ampla defesa e do contraditório (art. 5º, inciso LV, da Constituição de 1988) , além das disposições dos arts 7º, inciso XV, da Lei 8.906/1994 e 21 da Lei 12.527/2011 - (Lei de Acesso à Informação) da doutrina e da jurisprudência do TCU. 
14.	Submetido o pleito ao escrutínio da Exma. Sr. Ministra Ana Arraes (peça 332) , ante as sucessivas prorrogações que estendeu a marcha processual em decorrência das persistentes reclassificações documentais, essa pontificou:
Determino a restituição dos autos à Secretaria de Fiscalização de Infraestrutura de Petróleo e Gás Natural - SeintraPetróleo a fim de que, com a maior brevidade possível, ante a delonga verificada na tramitação do feito:
a)	Realize diligência à Petrobras com o objetivo de que, no prazo de 15 dias, considerando a jurisprudência atual do Tribunal e as disposições legais e normativas sobre o assunto, apresente as seguintes informações a respeito de cada documento de sua autoria que classificou como não público, caso mantenha essa classificação e ainda não tenha fornecido os dados: (I) hipótese de sigilo; (II) grau de sigilo; (III) assunto sobre o qual versa a informação ; (IV) justificativa e fundamento legal da classificação; (V) prazo e termo final da restrição de acesso ou evento que defina o termo final alternativo; e (VI) responsável pela classificação;
b)	Avalie, posteriormente, a necessidade de reclassificar as peças processuais com a tarja de sigilo, com amparo nos preceitos da Lei 12.527/2011, da Resolução TCU 294/2018 e na legislação correta;
15.	Em atenção ao exarado pela Exma. Sra. Ministra Relatora, esta SeinfraPetróleo diligenciou a Petrobras requerendo as informações consignadas no referido despacho (peça 338) .
16.	Destarte, aquela Sociedade de Economia Mista encaminhou a respectiva classificação documental por meio do Ofício 96/2018 - TCU - SeinfraPetróleo (peça 339) .
Exame técnico
17.	Conforme determinado pela Exma. Sra. Ministra Relatora Ana Arraes, procederemos à avaliação quanto a necessidade de reclassificar as peças processuais com a tarja de sigilo em cotejo com as informações encaminhadas pela Petrobras S.A, com amparo nos preceitos da Lei 12.527/2011, da Resolução TCU 294/2018 e na legislação correlata.
I. Resposta da Petrobras S.A.
18.	Em cumprimento à determinação da Exma. Sra. Ministra Relatora, a Petrobras informou, para as peças por ela consideradas sigilosas, os seguintes elementos: hipótese de sigilo; grau de sigilo; assunto sobre o qual versa a informação; justificativa e fundamento legal da classificação e responsável pela classificação. A tabela 1 resume a classificação apresentada:
Tabela 1 -  Peças Classificadas como confidenciais
	Peça
	Informação
	Classificação

	19/26/38
	Informações cuja publicação pode ser nociva à governança da Companhia: esclarecimentos preliminares prestados pela Petrobras em 21/07/2011
	Confidencial

	23
	p. 07 - Proposta Comercial: Informações cuja publicação pode ser nociva à governança da Companhia: proposta comercial de empresa prestadora de serviços
	Confidencial

	23
	p. 08 - Proposta Comercial Rev202/07/2018; Informações cuja publicação pode ser nociva à governança da Companhia: proposta comercial de empresa prestadora de serviços
	Confidencial

	23
	p. 09 - Proposta Comercial Rev3, com DFP
	Confidencial

	23
	p. 23 - RELAT COMISSAO LICITAÇAO
	Confidencial

	23
	p.24 - Entrevista semiestruturada - comissão licitação - 282-2011 - Público; no entanto, o trecho que cita a estimativa Petrobras deve ser preservado de divulgação, sendo então CONFIDENCIAL
	Confidencial

	23
	p. 24 - Entrevista semiestruturada - Público; no entanto, o CPF do entrevistado deve ser preservado de divulgação, por se tratar de Informação pessoal conforme o 8º, § 3º, inciso II, da Resolução-TCU nº 294/2018, sendo então CONFIDENCIAL
	Confidencial

	24
	p. 07 - Proposta Comercial: Informações cuja publicação pode ser nociva à governança da Companhia: proposta comercial de empresa prestadora de serviços
	Confidencial

	24
	p. 08 - Proposta Comercial Rev2: Informações cuja publicação pode ser nociva à governança da Companhia: proposta comercial de empresa prestadora de serviços
	Confidencial

	24
	09 - Proposta Comercial Rev3; com DFP
	Confidencial

	24
	14 - Resposta ao Ofício de Reque. 01-282 - Itens 2.2.9 e 2.2.10
	Confidencial

	27
	SEY080901 - Proposta Comercial Rev2: Informações cuja publicação pode ser nociva à governança da Companhia: proposta comercial de empresa prestadora de serviços
	Confidencial

	27
	SEY080901 - Proposta Comercial Rev3: com DFP
	Confidencial

	24
	p. 07 - Proposta Comercial: Informações cuja publicação pode ser nociva à governança da Companhia: proposta comercial de empresa prestadora de serviços
	Confidencial

	24
	p. 08 - Proposta Comercial Rev2: Informações cuja publicação pode ser nociva à governança da Companhia: proposta comercial de empresa prestadora de serviços
	Confidencial

	24
	09 - Proposta Comercial Rev3; com DFP
	Confidencial

	24
	14 - Resposta ao Ofício de Reque. 01-282 - Itens 2.2.9 e 2.2.10
	Confidencial

	27
	SEY080901 - Proposta Comercial Rev2: Informações cuja publicação pode ser nociva à governança da Companhia: proposta comercial de empresa prestadora de serviços
	Confidencial

	27
	SEY080901 - Proposta Comercial Rev3: com DFP
	Confidencial

	28
	Procedimento para avaliação e pagamento por ocorrência de chuvas, descargas atmosféricas e suas consequências.
	Confidencial

	33
	Demonstrativo de Formação de Preço
	Confidencial

	40
	Memória de cálculo da estimativa de chuva
	Confidencial

	93
	Planilha de Preços - Consórcio HMS
	Confidencial

	95
	Informações sobre cadastro de fornecedores para a especificação tratamento de águas e efluentes, além de comprovação de envio e recebimento dos convites
	Confidencial

	96
	Documento descritivo sobre a cotação da Aquatec.
	Confidencial

	97
	Planilha comparativa de escopos entre o descritivo técnico da Aquatec e o MD da Licitação. (INÍCIO DO DOCUMENTO PEÇA 96) 
	Confidencial

	99
	Informações cuja publicação pode ser nociva à governança da Companhia: planilha com o cálculo do custo de mão de obra indireta
	Confidencial

	97
	Planilha comparativa de escopos entre o descritivo técnico da Aquatec e o MD da Licitação. (INÍCIO DO DOCUMENTO PEÇA 96) 
	Confidencial

	100
	Contrato entre o Consórcio contratado e empresa fornecedora de alimento, afim de atender a contratação fiscalizada pelo TCU.
	Confidencial

	101
	Considerações sobre o custo de equipamento (caminhão) segundo a metodologia SINAPI
	Confidencial

	102
	Informações cuja publicação pode ser nociva à governança da Companhia: proposta comercial de empresa prestadora de serviços
	Confidencial

	105
	Informações cuja publicação pode ser nociva à governança da Companhia: petição de esclarecimentos da Petrobras de 26/10/2011
	Confidencial

	115
	Memoriais acerca dos Embargos de Declaração da Petrobras
	Confidencial

	122
	Informações cuja publicação pode ser nociva à governança da Companhia: pedido de reexame datado de 12/12/2011
	Confidencial

	218
	Embargos de declaração da Petrobras de 13/01/2014
	Confidencial

	208
	Informações cuja publicação pode ser nociva à governança da Companhia: análises da estimativa de custos pelo TCU, antes e depois da manifestação preliminar da Petrobras (documentos '04 - Análise da EC pelo TCU antes da Manifestação Preliminar da Petrobras.xlsx' e '05 - Análise da EC pelo TCU depois da Manifestação Preliminar da Petrobras.xlsx'
	Confidencial

	303
	2.1.2 Documento Complementar Aditivo 8   DIP Jurídico_JETM - 5909/12
	Confidencial

		2.2.1.1 Documento Complementar Aditivo 11 Anexo V - Relatório - Memória de Cálculo - Estimativa
	Confidencial

		2.2.2 Documento Complementar Aditivo 11 DIP ENG-AB 213/2013 e Anexos II, IIA, IV
	Confidencial

		2.2.3 Documento Complementar Aditivo 11 - Comunicação de Decisão da Diretoria Executiva referente a Ata DE 5.035, item 26, de 23-05-2013 - Pauta nº 604
	Confidencial

		2.3.1.1. Documento Complementar Anexos V e V-A do Relatório de Transações Extrajudiciais
	Confidencial

		2.3.2.1 Documento Complementar TEJ 01 DIP ENG-AB 117/2014 e os Anexos II, IIA, IV, V e VI
	Confidencial

		2.3.2.2 Documento Complementar TEJ 01 - Comunicação de Decisão da Diretoria Executiva referente a Ata DE 5.119, item 15, de 27-03-2014- Pauta nº 417
	Confidencial

		2.3.3.1 Documento Complementar TEJ 02 DIP ENG-AB 118/2014 e Anexos II e II-A
	Confidencial

	310
	DIP Engenharia 163/2010
	Confidencial

	312
	Informações cuja publicação pode ser nociva à governança da Companhia: Estimativa de Custos da Petrobras para a Unidade de Tratamento de Águas Contaminadas U-1571
	Confidencial

	313
	DIP 622-2010 - Propõe Assin Contrato
	Confidencial

Fonte: anexos não digitalizáveis à peça 339	
19.	Insta informar que, na tabela acima, as informações inseridas como confidenciais na peça 303 foram baseadas na resposta anterior da Petrobras, em 6/6/2017, uma vez que na atual resposta, a Companhia limitou-se a escrever 'nesse sentido, em complemento à Carta GAPRE 164/2018, vimos pelo presente encaminhar a Nota Técnica GAPRE/GDEOC 175/2018' (peça 339) . 
20.	Neste sentido, a Petrobras expôs manifestação apresentando argumentos fáticos e jurídicos que, segundo a ótica da Companhia, impossibilitam o compartilhamento de certas informações com as outras partes envolvidas no processo.
21.	 Isso decorre devido aos riscos de potenciais impactos na competitividade de futuros certames, de eventuais vantagens competitivas a outros agentes econômicos e, ainda, sobre os interesses de acionistas minoritários.
22.	Segundo a Petrobras (peça 339, anexo não digitalizável) , na hipótese de a informação ser classificada como confidencial, o seu acesso é deferível à própria Companhia e seus procuradores, além dos integrantes do Tribunal de Contas da União e outros órgãos de controle habilitados por força legal. 
23.	Outrossim, aquela Sociedade de Economia Mista destacou (peça 339, anexo não digitalizável) que:
Se a Corte Federal de Contas identificar outros agentes, em decorrência dos princípios constitucionais da ampla defesa e do contraditório que devem ter acesso aos dados em epígrafe, a Companhia se coloca à disposição para avaliar o caso concreto. Ademais, se determinada informação já for expressa e oficialmente de conhecimento de uma parte que esteja no processo do TCU, não haverá empecilho para que esta acesse também os autos. 
24.	Essa última parte, acima transcrita, é aplicável especialmente ao conteúdo da peça 24. Não obstante a Petrobras tê-la classificado atualmente como confidencial, ela é necessária ao exercício da ampla defesa e do contraditório dos responsáveis em uma eventual Tomada de Contas Especial. Nesse aspecto, impende ressaltar que já foi facultado ao Consórcio o acesso às peças 1 a 271 (recibo da obtenção de vista e cópia à peça 276) , nos termos das deliberações anteriores deste Tribunal. 
I.1.	Da reclassificação dos documentos pela Petrobras S.A. como público
25.	Na resposta ora enviada, a Petrobras S.A levantou o sigilo das seguintes peças, conforme se evidenciam destes autos, e com as exceções nele descritas:
			            Tabela 2 -  Peças Classificadas como públicas
	Peça
	Informação
	Classificação

	23 
	14 - Resposta ao Ofício de Reque. 01-282 - itens 2.2.9 e 2.2.10
	Público

		15 - Carta-Resposta da Petrobras ao Of. Requisição n.º 3-282_2011
	Público

		18 - Circular 19-Classificação
	Público

		23 - Relat Comissão de Licitação
	Público; no entanto, o Anexo V - Estimativa Petrobras é CONFIDENCIAL

		24 - Entrevista semiestruturada - comissão licitação - 282-2011
	Público; no entanto, o trecho que cita a estimativa Petrobras deve ser preservado de divulgação, sendo então CONFIDENCIAL

			Público; no entanto, o trecho que cita a proposta comercial da Aquatec e da ganhadora do certame deve ser preservado de divulgação, sendo então CONFIDENCIAL

			Público; no entanto, o CPF do entrevistado deve ser preservado de divulgação, por se tratar de Informação pessoal conforme o 8º, § 3º, inciso II, da Resolução-TCU nº 294/2018, sendo então CONFIDENCIAL

	14 - Resposta ao Ofício de Req. 01-282 - itens 2.2.9 e 2.2.10
	Público

	28
	Procedimento para avaliação e pagamento por ocorrência de chuvas, descargas atmosféricas e suas consequências.
	Público

	30
	Contrato 0800.0060312.10.2. 1ª Parte.
	Público

	31
	Contrato 0800.0060312.10.2. 2ª Parte.
	Público

	32
	Convite nº 0666746.09.8
	Público

	36
	Casca de noz - item 2.2.9 - Critério Adotado v2
	Público

		Item 2.2.9 - Critério Adotado
	Público

		Itens 2.2.9 e 2.2.10
	Público

	39
	Memorial Descritivo
	Público

	46
	Resumo da estrutura analítica
	Público

	70
	Embargos de declaração da Petrobras de 14/09/2011
	Público

	94
	Cartas de recusa ao convite.
	Público

	98
	Circulares licitatórias.
	Público

	101
	Considerações sobre o custo de equipamento (caminhão) segundo a metodologia SINAPI
	Público

	103
	Considerações sobre o custo de equipamento (compressor) segundo a metodologia SINAPI
	Público

	104
	Considerações sobre o custo de equipamento (gerador) segundo a metodologia SINAPI
	Público

	115
	Memoriais acerca dos Embargos de Declaração da Petrobras
	Público

	208
	15 - Carta-Resposta da Petrobras ao Of. Requisição n.º 3-282_2011
	Público

	218
	Embargos de declaração da Petrobras de 13/01/2014
	Público

	300
	Resposta parcial ao Ofício nº 0057 - TCU / SeinfraPetróleo, de 17 / 04 / 2017. Registro da ECT nº (simples) . Em caráter de urgência.
	Público

	303
	Resposta ao Ofício n°57/2017-TCU/SeinfraPetróleo.
	Público

		2.1.1 Documento Complementar Aditivo 8 DIP IERC 105/2012 e Anexos
	Público

		2.2.1 Documento Complementar Aditivo - 11 Relatório e Anexos (exceto destacado no 2.2.1.1) 
	Público

		2.3.1 Documento Complementar Transações Extrajudiciais Relatório e os Anexos I, II, III, IV- Memória e anexo VI
	Público

		2.2.2.1 Documento Complementar ao Aditivo 11 Anexos I e III do DIP ENG-AB 213/2013
	Público

		2.3.1 Documento Complementar Transações Extrajudiciais Relatório e os Anexos I, II, III, IV- Memória e anexo VI
	Público

		2.3.2.1.1 Anexos I e III do DIP ENG-AB 117/2014  documento complementar ao TEJ 01 ao Contrato nº 0800.0060312.10.2
	Público

		2.3.2.3 Documento Complementar TEJ 01 CONTRATO Nº 0800.0060312.10.2
	Público

		2.3.3.1.1 Anexos I e III do  DIP ENG-AB 118/2014  documento complementar ao IPTEJ 02 ao Contrato nº 0800.0060312.10.2
	Público

		2.3.3.2 Documento Complementar TEJ 02 CONTRATO Nº 0800.0060312.10.2
	Público

		Cópias dos documentos de medição do CONTRATO Nº 0800.0060312.10.2, referente ao Aditivo 04, compreendendo o pedido 4504389114 medido nos RM: 28,32 e 39.
	Público

		Cópias dos documentos de medição do CONTRATO Nº 0800.0060312.10.2, referente ao Aditivo 09, compreendendo o pedido 4505045170 medido no RM: 66.
	Público

		Cópias dos documentos de medição do CONTRATO Nº 0800.0060312.10.2, referente ao Aditivo 11, compreendendo o pedido 4505325569 medido no RM 102, com reajuste no relatório complementar RC 13 e pedido 4505325570 medido nos RM: 100, 108, 114, 120, 125, 131, 138, 140, 145, 151, 154, 160, com reajuste do RM 100 no relatório complementar RC 12.
	Público

		Tabela Item 2.2.xlsx
	Público

		Contrato 0800.0060312.10.2 e os anexos contratuais III (Critério de Medição) e XVII - Procedimento Anexo XVII (Procedimento para Avaliação e Pagamento por Ocorrências de Chuvas, Descargas Atmosféricas e suas Consequências - Revisão A) e Aditivo Nº 03 CONTRATO Nº 0800.0060312.10.2 com anexo
	Público

		Cópias dos documentos de medição do CONTRATO Nº 0800.0060312.10.2, referente ao pagamento por Ocorrência de Chuvas, Descargas Atmosféricas e suas Consequências, compreendendo o pedido 4505325569 medido no RM: 45, 57, 58, 70, 82, 87, 94, 98, 107, 113, 119, 124, 130, 137, com respectivas memórias de cálculo.
	Público

Fonte: anexos não digitalizáveis à peça 339
26.	Deveras, as informações trazidas pela Petrobras descortinam que a Empresa procedeu a uma reclassificação do grau de confidencialidade de alguns documentos. A Companhia tornou público documentos que outrora estavam classificados como sigilosos.
27.	 Destarte, para essas peças, a proposta de encaminhamento a ser apresentada, com arrimo na Lei 12.527/2011, é de que a autoridade superior ratifique a reclassificação promovida pela Petróleo Brasileiro S.A, determinando a esta unidade técnica que proceda aos ajustes necessários no aplicativo de classificação de informações do e-TCU, para dar publicidade aos documentos outrora protegidos pela restrição de acesso.
II.	Análise das justificativas apresentadas pela estatal para classificar as peças como sigilosas e seu respaldo legal
28.	Em face dos pedidos de cópias para acesso ao acervo documental destes autos, formulados pelo Consórcio Haztec/Serveng/Mana (320, 323 e 330) , a unidade técnica solicitou à Petrobras S.A que fosse providenciada uma análise do sigilo das peças originadas ou produzidas pela Companhia.
29.	Tal determinação foi decorrente de entendimentos diversos consubstanciados nos arestos 3.255/2011 e 3.455/2013, ambos do Plenário (peças 117 e 200) , os quais deram provimento parcial a recursos da Petrobras S.A para conferir tratamento sigiloso a alguns documentos integrantes dos autos, e nos Acórdãos 1.854/2015 e 3.343/2015 - Plenário.  nos quais verificou-se tendência de tratar como 'públicos' os orçamentos elaborados nas licitações conduzidas pela Petrobras S.A.
30.	Essas deliberações provocaram o juízo da Exma. Sra. Ministra Relatora Ana Arraes (peça 332) , a fim de que a Petrobras S.A procedesse a eventual reclassificação de seus documentos à luz dos contemporâneos juízos deste Pretório de Contas. 
31.	Deveras, não se pode olvidar o disposto no art. 3°, inciso I, da Lei 12.527/2011, que advoga a publicidade como regra e o sigilo como exceção, in verbis:
Art. 3º Os procedimentos previstos nesta Lei destinam-se a assegurar o direito fundamental de acesso à informação e devem ser executados em conformidade com os princípios básicos da administração pública e com as seguintes diretrizes:
I - observância da publicidade como princípio geral e do sigilo como exceção (...) ;
32.	Entretanto, a Lei 12.527/2011 admite uma classificação restritiva de informações cuja índole compreenda:
Art. 23.  São consideradas imprescindíveis à segurança da sociedade ou do Estado e, portanto, passíveis de classificação as informações cuja divulgação ou acesso irrestrito possam: 
I - pôr em risco a defesa e a soberania nacionais ou a integridade do território nacional; 
II - prejudicar ou pôr em risco a condução de negociações ou as relações internacionais do País, ou as que tenham sido fornecidas em caráter sigiloso por outros Estados e organismos internacionais; 
III - pôr em risco a vida, a segurança ou a saúde da população; 
IV - oferecer elevado risco à estabilidade financeira, econômica ou monetária do País; 
V - prejudicar ou causar risco a planos ou operações estratégicos das Forças Armadas; 
VI - prejudicar ou causar risco a projetos de pesquisa e desenvolvimento científico ou tecnológico, assim como a sistemas, bens, instalações ou áreas de interesse estratégico nacional; 
VII - pôr em risco a segurança de instituições ou de altas autoridades nacionais ou estrangeiras e seus familiares; ou 
VIII - comprometer atividades de inteligência, bem como de investigação ou fiscalização em andamento, relacionadas com a prevenção ou repressão de infrações. 
33.	Essa liberalidade quanto à classificação documental se encontra esculpida na Lei 13.303/2016 (Lei das Estatais) - que dispõe sobre o estatuto jurídico da empresa pública e da sociedade de economia mista. Nesse diploma, foi facultado aos administradores das empresas estatais, lato senso, o poder de classificar o grau de confidencialidade de suas informações quando do seu fornecimento aos órgãos de controle, conforme disposto no §2º, art. 85, da Lei das Estatais, in verbis:
'Art. 85. §2º O grau de confidencialidade será atribuído pelas empresas públicas e sociedades de economia mista no ato de entrega dos documentos e informações solicitados, tornando-se o órgão de controle com o qual foi compartilhada a informação sigilosa corresponsável pela manutenção do seu sigilo'.
34.	A referida norma, contudo, não apresenta critérios objetivos para essa classificação de sigilo sobre as informações fornecidas. A Lei 13.303/2016 estabelece, em seu art. 86, §5º, que os critérios para a definição do que deve ser considerado sigilo estratégico, comercial ou industrial serão estabelecidos em regulamento próprio, o qual ainda não foi promulgado, inserindo, dessa maneira, uma relevante lacuna no ordenamento jurídico brasileiro.
35.	Destarte, a Lei das Estatais estabelece como regra geral o sigilo e, como exceção, a publicidade, diferentemente do princípio fundamental da Administração Pública insculpido no caput do art. 37 da Carta Política.
36.	Como exemplo dessa regra, cita-se o art. 34, caput, da Lei das Estatais que estabelece que 'o valor estimado do contrato a ser celebrado pela empresa pública ou pela sociedade de economia mista será sigiloso, facultando-se à contratante (...) conferir publicidade ao valor estimado do objeto da licitação'.
37.	Todavia, em respeito às competências constitucionais atribuídas aos órgãos de controle, a referida norma reforça a autoridade de fiscalização desses órgãos sobre a atuação das empresas públicas e das sociedades de economia mista quanto à legitimidade, à economicidade e a eficácia da aplicação de seus recursos, sob o ponto de vista contábil, financeiro, operacional e patrimonial.
38.	Para consecução desse mister, a Lei das Estatais confere aos órgãos de controle amplo e irrestrito acesso aos documentos e às informações necessárias à realização dos trabalhos, inclusive aqueles classificados como sigilosos pela empresa, nos termos da Lei 12.527/2011.
39.	Em posse de documentos sigilosos fornecidos pelas empresas públicas e sociedades de economia mista, o órgão de controle, com o qual a informação sigilosa foi compartilhada, torna-se corresponsável pela manutenção do seu sigilo, com fundamento no §2º, do art. 85, da Lei das Estatais. Internamente, a matéria está regulada pela Resolução TCU 294, de 18/4/2018.
40.	Estabelecido o contexto oferecido pelas leis acima tratadas, e em conjunto com os normativos internos que regem o tratamento dado pelo TCU às informações custodiadas não-públicas, há que se analisar o pedido de acesso a tais informações, feito pela parte, em processo desta Corte de contas, para o exercício de contraditório e ampla defesa. É o que se faz a seguir. 
III.	Documentos sigilosos que impactam a defesa do consórcio
III.1.	Dos requerimentos formulados 
41.	Conforme evidenciado, o Consórcio Haztec/Serveng/Mana requereu cópia integral deste processo (peças 320, 323 e 330) , razão pela qual procederemos a análise dos óbices a esse petitório.
III.2.	Da confidencialidade de algumas peças do processo
42.	Embora o Consórcio Haztec/Serveng/Mana requeira cópia integral destes autos, algumas peças foram declaradas confidenciais pela Petrobras S.A., conforme ventilado outrora.
43.	Como fundamentação legal para determinação do sigilo das informações, a Petrobras S.A alega que se trata de informações comercialmente sensíveis, cuja divulgação a terceiros poderia afetar a competitividade, a governança corporativa ou os interesses dos acionistas minoritários (art. 5º, §§1º e 2º, do Decreto 7.724/2012, que regulamenta a Lei de Acesso à Informação, e arts. 6º, inciso III, 22 e 25 da Lei 12.527/2011) .
44.	Nessa linha, pontua que o art. 86, § 4º, da Lei nº 13.303/2016 dispõe, relativamente à atuação dos órgãos de controle junto às empresas estatais, que as informações que sejam revestidas de sigilo bancário, estratégico, comercial ou industrial serão assim identificadas, respondendo o servidor administrativa, civil e penalmente pelos danos causados à empresa pública ou à sociedade de economia mista e a seus acionistas em razão de eventual divulgação indevida.
45.	Assim, a Petrobras S.A. destaca que o § 5º do mesmo art. 86 da Lei nº 13.303/2016 c/c § 5º do art. 46 do Decreto nº 8.945/2016 estabelecem que os critérios para a definição do que deve ser considerado sigilo estratégico, comercial ou industrial serão estabelecidos em Decreto específico, mas que ainda não foi promulgado.
46.	Nesse contexto, a Companhia destaca que, ante a ausência do sobredito Decreto, utiliza-se, por analogia, o art. 5º, §§ 1º e 2º, do Decreto 7.724/2012, que resguarda o acesso a informações cuja divulgação possa gerar prejuízos competitivos aos órgãos ou entidades, mesmo quando obtidas por órgãos de supervisão, regulação ou controle no exercício de suas atribuições.  
47.	Por derradeiro, enfatiza que as disposições sobre divulgação de informação não podem servir de instrumento para que o mercado obtenha informações cuja divulgação possa atentar contra a livre iniciativa de uma determinada sociedade de economia mista ou que tenha o condão de lhe gerar um prejuízo diante de seus concorrentes, pois tal medida atentaria contra o princípio da livre concorrência insculpido no art. 170 da Constituição Federal.
48.	Portanto, o pleito formulado pelo Consórcio Haztec/Serveng/Mana encontra resistência legal e mercadológica, no entendimento da Petrobras S.A. 
III.3.	Da extensão da guarda do sigilo para o exercício da ampla defesa e do contraditório
49.	Embora a referida Sociedade de Economia Mista tenha declarado que alguns documentos acostados a estes autos sejam confidenciais, verifica-se a plena possibilidade de extensão da guarda do sigilo às partes do processo para que estas possam exercer, de forma completa, o seu direito fundamental ao contraditório e à ampla defesa, sem, contudo, retirar desses documentos o atributo de sigilo perante terceiros, impondo aos que tiverem acesso às informações sigilosas o cuidado necessário à sua guarda, sob pena de responsabilização por negligência no tratamento dessas informações.
50.	A Carta Magna, em seu art. 5º, inciso LV, garante aos litigantes, em processo judicial ou administrativo, e aos acusados em geral, o contraditório e a ampla defesa, com os meios e recursos a ela inerentes.
51.	De fato, nos processos em geral, a restrição de acesso ao conteúdo dos autos pode embaraçar o exercício do direito fundamental ao contraditório e à ampla defesa em sua plenitude, uma vez que cria assimetrias de informação entre os interessados e prejudica a bilateralidade do processo, dificultando, em última análise, a aclaração das questões apontadas nos autos.
52.	Corrobora com este juízo o posicionamento do Exmo. Ministro do Supremo Tribunal Federal Ricardo Levandowski (Revista Trimestral de Jurisprudência 210) , que firma entendimento no sentido de que o direito de acesso pelas partes ao que se contém nos processos judiciais e também nos processos administrativos deflui diretamente do princípio democrático, do princípio da publicidade, que deve nortear a ação da administração pública e também dos valores que integram o catálogo de direitos fundamentais da Constituição Federal.
53.	Gilmar Mendes (MENDES, Gilmar Ferreira; COELHO, Inocêncio; BRANCO, Paulo Gonet. Curso de Direito Constitucional. São Paulo: Saraiva, 2008. P. 547) , Ministro da Suprema Corte, subdivide o direito insculpido no art. 5º, inciso LV, da Constituição Federal, em: direito de informação, direito de manifestação e direito de ver os argumentos considerados.
54.	Por direito de informação, o autor entende que se trata de direito que obriga o órgão julgador a informar à parte contrária os atos praticados no processo e sobre os elementos dele constantes. Em relação ao direito de manifestação, afirma que é o direito que assegura ao defendente a possibilidade de manifestar-se oralmente ou por escrito sobre os elementos fáticos e jurídicos constantes do processo. Finalmente, por direito de ver os argumentos considerados, ensina que se trata de direito que exige do julgador capacidade de apreensão e isenção de ânimo para contemplar as razões apresentadas.
55.	No que tange ao direito de defesa nos processos do Tribunal de Contas da União, o Supremo Tribunal Federal sustenta, em Súmula Vinculante 3, que nos processos perante esta Corte de Contas asseguram-se o contraditório e a ampla defesa quando da decisão puder resultar anulação ou revogação de ato administrativo que beneficie o interessado.
56.	Portanto, o posicionamento da doutrina e da jurisprudência é cristalino em relação à acuidade do contraditório e da ampla defesa, exercidos em plenitude somente quando presentes o direito de acesso, o direito de informação e o direito de manifestação, todos norteadores da atuação da administração pública e que integram o rol de direitos fundamentais insculpidos na Carta Política, e de observância obrigatória nos processos do Tribunal de Contas da União. 
57.	Vale apontar ainda que a Lei de Acesso à Informação, em seu art. 21, estabelece que não poderá ser negado acesso à defesa. Neste mesmo racional, o Decreto 7.724/2012, em seu art. 42, c/c Resolução 249/2012 do TCU, em seu art. 4º, §3º, também proíbem a negativa de acesso à informação necessária à tutela judicial ou administrativa de direitos fundamentais.
58.	Neste ponto, é importante dar a conhecer que o posicionamento desta Egrégia Corte de Contas é pacífico ao perfilhar que eventual sigilo alegado quanto a determinadas informações presentes nos autos não pode afastar o direito ao contraditório e à ampla defesa nos processos no âmbito do TCU, conforme resolve o Acórdão 1784/2011-TCU-Plenário, de relatoria do Exmo. Ministro Ubiratan Aguiar.
59.	Mesmo posicionamento pode ser encontrado no Acórdão 2945/2013-TCU-Plenário, de relatoria do Exmo. Ministro Benjamin Zymler, que defende que a chancela de sigilo em documentos por parte de empresa estatal, embora legítima, em razão dos preceitos constitucionais que regem a atividade econômica, não pode constranger o exercício do contraditório e da ampla defesa daqueles que foram, com base em tais documentos, instados a responder por seus atos.
60.	Conforme prudente magistério da professora Maria Sylvia Zanella Di Pietro, o princípio do contraditório, que é inerente ao direito de defesa, é decorrente da bilateralidade do processo. Segundo a mesma autora, o princípio do contraditório supõe o conhecimento dos atos processuais pelo acusado e seu direito de resposta ou reação. 
61.	De forma idêntica, o Acórdão 710/2014-TCU-Plenário, de relatoria do Exmo. Ministro Benjamin Zymler, protege o direito ao contraditório e à ampla defesa ao estabelecer que esses institutos não podem ser afastados pela aposição da chancela de sigilo em documentos, com base nos quais alguém é instado a responder por seus atos.
62.	Mais recentemente, o Acórdão 2005/2017-TCU-Plenário, também de relatoria do Exmo. Ministro Benjamin Zymler, determinou, no item 9.4.4, que fosse proporcionada 'aos responsáveis, caso solicitado, a concessão de vistas e cópias destes autos, autorizando a extensão da guarda do sigilo às partes deste processo, a fim de possibilitar-lhes a fruição dos estatutos constitucionais da ampla defesa e do contraditório'.
63.	Nada obstante, com fundamento no art. 5º, LV, c/c, arts. 70 e 71 da Constituição Federal, na teoria dos poderes constitucionais implícitos, na doutrina e na jurisprudência, entende-se que a chancela de sigilo sobre informações relevantes para o normal desenrolar do processo não pode servir de empecilho ao completo exercício das atribuições constitucionais do Tribunal de Contas da União, dentre as quais destaca-se, no presente caso, o pleno exercício do contraditório e da ampla defesa nos processos em andamento nessa Egrégia Corte de Contas.
64.	Este juízo, de que a alegação de sigilo não pode comprometer o exercício de garantias asseguradas pela Lei Maior, encontra-se também descrito no voto do Exmo. Ministro Bruno Dantas, anexo ao Acórdão 2014/2017-TCU-Plenário, in verbis:
É cediço que a Constituição Federal de 1988 assegurou, de forma expressa, o contraditório e a ampla defesa, com os meios e recursos a ela inerentes, aos litigantes, em processo judicial ou administrativo, e aos acusados em geral (art. 5º, inciso LV) .
Por sua vez, as empresas estatais devem se submeter aos princípios estabelecidos na Carta Magna, dentre os quais, o da transparência, que exsurge de diversos dispositivos da Constituição Federal, a exemplo do princípio da publicidade, grafado no art. 37, caput, ou o direito de obter informações de seu interesse junto a órgãos públicos, conforme preconiza o art. 5º, inciso XXXIII, da CF/1988.
A própria Carta da República prevê as hipóteses em que o direito à informação é relativizado, como quando o sigilo é imprescindível à segurança da sociedade e do Estado (art. 5°, inciso XXXIII parte final) , ou a fim de preservar o direito à intimidade (art. 5°, inciso LX) .
Por óbvio, eventual classificação de sigilo de informações conferidas por legislação infraconstitucional, a exemplo do sigilo comercial, não pode obstaculizar o exercício de garantias asseguradas pelo manto constitucional.
Na espécie, a estatal manifesta preocupação com o fato de o Consórcio ter acesso a determinadas informações, especialmente, as do seu orçamento sigiloso.
Em situações análogas à que ora aqui se examina, esta Corte de Contas tem decidido que o sigilo imposto ao orçamento da estatal, em sua fase interna, não pode ser oposto ao exercício do contraditório e da ampla-defesa, a exemplo do que foi decidido nos Acórdãos 1.854/2015 e 2.254/2016, ambos do Plenário. (...) 
65.	Portanto, ainda que declarada a confidencialidade de alguns documentos pela Petróleo Brasileiro S.A, uma vez que esses sejam imprescindíveis ao exercício da ampla defesa e do contraditório, poderá ser provocada a extensão da guarda de seu sigilo para que as partes possam deles se valer.
66.	E, para o caso de o TCU conceder acesso a tais informações, às partes do processo, entende-se aplicável o disposto na Resolução TCU 294, de 18/4/2018, em especial nos excertos abaixo transcritos. 
Art. 17. Cabe ao TCU controlar o acesso e a divulgação de informações sigilosas por ele produzidas ou custodiadas, de forma a resguardar a proteção das informações.
§ 1º O acesso, a divulgação e o tratamento de informação sigilosa devem permanecer restritos a pessoas que tenham necessidade de conhecê-la, sem prejuízo das atribuições dos agentes públicos autorizados por lei.
§ 2º O acesso à informação sigilosa cria a obrigação para aquele que a obteve de resguardar a confidencialidade.
§ 3º A pessoa física ou entidade privada que, em razão de qualquer vínculo com o TCU, executar atividades de tratamento de informações sigilosas deve adotar as providências necessárias para que seus empregados, prepostos ou representantes observem as medidas e procedimentos de segurança da informação resultantes da aplicação desta Resolução.
67.	Apresentadas as conclusões acima, há que se avaliar quais documentos classificados como confidenciais são imprescindíveis para que venha prevalecer o princípio constitucional da ampla defesa e do contraditório. 
III.4.	Cópia integral solicitada pelo consórcio
68.	Deveras, há sucessivos pedidos de cópia integral dos autos formulado pelo Consórcio Haztec/Serveng/Mana.  Tais pleitos só podem ser deferidos caso não venham de encontro com a classificação documental realizada pela Petróleo Brasileiro S.A ou caracterizem acervo probatório imprescindível ao exercício da ampla defesa e do contraditório na oportunidade de eventual Tomada de Contas Especial.
69.	A última solicitação feita pelo consórcio assim foi tratada, no despacho da relatora, Exma. Ministra Ana Arraes (peça 332) :
Após inclusão do processo em pauta para julgamento, o consórcio contratado para execução das obras (Consórcio Haztec/Serveng/Mana, atual Consórcio Haztec-Serveng) ingressou com requerimento (peça 330) para reiterar pedidos anteriores (peças 320 e 323) de cópia integral dos autos, em especial das últimas manifestações da unidade técnica (que foram classificadas como 'sigilosas' - peças 315 a 317) , sob a alegação de violação aos princípios do contraditório, da ampla defesa e do devido processo legal (art. 5º, inciso LV, da Constituição de 1988) , além das disposições dos artigos 7o, inciso XV, da Lei 8.906/1994 e 21 da Lei 12.527/2011 (Lei de Acesso à Informação) , da doutrina e da jurisprudência do TCU.
70.	A solicitação ocorreu após esta unidade técnica proceder à instrução à peça 315, com pronunciamento da subunidade e da unidade técnica às peças 316 e 317. Segundo o requerente, o conhecimento das análises realizadas pela unidade técnica possibilitaria 'apresentar suas impressões e até mesmo contribuições para correto esclarecimento dos fatos em discussão'. Ainda que seja franqueado o acesso do Consórcio Haztec/Serveng/Mana a todos os documentos destes autos, conforme enfatizou a Exma. Sr. Ministra Ana Arraes, não é mais cabível a juntada pela parte de novos esclarecimentos ou documentos nesta etapa processual, à luz do art. 160 do Regimento Interno, uma vez que expirara a etapa instrutiva. Isso porque, conforme dicção do referido dispositivo:
Art. 160. As alegações de defesa e as razões de justificativa serão admitidas dentro do prazo determinado na citação ou na audiência. 
§ 1º Desde a constituição do processo até o término da etapa de instrução, é facultada à parte a juntada de documentos novos.
§ 2º Considera-se terminada a etapa de instrução do processo no momento em que o titular da unidade técnica emitir seu parecer conclusivo, sem prejuízo do disposto no § 3º do art. 157.
71.	Assim, em relação às etapas processuais já vencidas, não há que se falar em juntada de documentos.
72.	Entretanto, a ação de controle realizada trouxe alguns achados de auditoria, e, dentre eles, indícios de sobrepreço e superfaturamento. Na sequência das análises desses indícios, uma das hipóteses é a de caracterização de dano ou prejuízo, o que, nos termos da Lei 8.443/1992, deve ser tratado no âmbito de um processo de Tomada de Contas Especial - TCE.
III.5.	Da tramitação da Tomada de Contas Especial e da Extensão da Guarda de Sigilo
73.	Nesse diapasão, na hipótese de ser autuada a Tomada de Contas Especial (TCE) por determinação do Colegiado de Contas, a fim de evitar uma procrastinação involuntária, há que se assegurar o acesso à documentação necessária ao exercício da ampla defesa e do contraditório aos responsáveis arrolados, ainda que essa esteja salvaguardada pela confidencialidade. 
74.	Deveras, uma vez caracterizado eventual dano, emerge a Tomada de Contas Especial, oportunidade em que a ampla defesa e o contraditório se realiza e se aperfeiçoa, eis que por meio dela a responsabilidade é apurada e imputada:
Art. 2º Tomada de contas especial é um processo administrativo devidamente formalizado, com rito próprio, para apurar responsabilidade por ocorrência de dano à administração pública federal, com apuração de fatos, quantificação do dano, identificação dos responsáveis e obter o respectivo ressarcimento.
Parágrafo único. Consideram-se responsáveis pessoas físicas ou jurídicas às quais possa ser imputada a obrigação de ressarcir o Erário. (Instrução Normativa - TCU 71/2012) 
75.	Contudo, a confirmação ou não da hipótese acima dar-se-á somente na oportunidade da deliberação da proposta de peça 315 desta unidade técnica, e, a partir desse momento, poderá ser concedido o acesso às peças necessárias, pelos motivos abaixo delineados. 
76.	Um desses motivos é que constitui entendimento assente desta Corte de Contas que a negativa de acesso a elementos dos autos que não se refiram ao tema sobre o qual o responsável foi chamado a responder, sobretudo se protegidos pela chancela de sigilo, não configura restrição à ampla defesa ou ao contraditório, conforme deliberado no âmbito do Acórdão 4325/2015-TCU-Primeira Câmara, de relatoria do Exmo. Ministro Augusto Sherman. 
77.	Destarte, há que se fazer esmerado escrutínio da documentação classificada como confidencial pela Petrobras para que se possa identificar aquelas que são hábeis e inábeis ao exercício da ampla defesa e do contraditório.
78.	Assim, analisou-se cada uma das peças confidenciais referenciadas no Relatório de Fiscalização e demais peças ulteriores de forma a permitir a correta dialética das partes no processo e, assim, contemplar eventual pedido da defesa para pleno exercício de seu direito fundamental. 
79.	Desta forma, a Tabela 3 a seguir lista as peças classificadas como sigilosas pela Petrobras com a respectiva análise desta unidade técnica acerca do possível impacto sobre o direito de defesa:
Tabela 3 - Análise de restrição de acesso
	Peças
	Informação
	Restrição de acesso pode impactar a defesa

	19/26/38
 (6,7,21, 24,25) 
	-Partes do documento: valores ofertados pelas licitantes (meio da pág. 6) ; valores da estimativa de custo Petrobras (último parágrafo da pág. 6 e início da pág. 7, e estimativa para o fornecimento de bens no último parágrafo da página 21 e início da página 22) ; tabela 3.2 - sistema de classificação de estimativa de custos (pág. 24) ; tabela 3.3 - matriz de maturidade de projetos (pág. 25) . PÚBLICA - demais partes do documento.
	Não

	23
 (2,4,5,10,7,8,9,23,24) 
	7, 8, 9, 23 (Anexo V) , 24 (trecho que cita a estimativa da Petrobras;  citação da proposta comercial da Aquamec e da ganhadora do certame; e CPF do entrevistado) ; '02 - Estimativa_CM.xls', onde estão registrados os cálculos efetuados para determinação das parcelas de custos que compõem o valor total da estimativa elaborada para a Unidade de Tratamento de Águas Contaminadas U-1571; documentos '04 - Análise da EC pelo TCU antes da Manifestação Preliminar da Petrobras.xlsx' e '05 - Análise da EC pelo TCU depois da Manifestação Preliminar da Petrobras.xlsx'; Informações cuja publicação pode ser nociva à governança da Companhia: documento '10 - Análise do BDI dos Bens Tagueados
	Não

	24
 (7,8,9,10 e 14) 
	 7 (Proposta Comercial) , 8 (Proposta Comercial Rev.2) , 9 (Proposta Comercial Rev. 3) , 10 (Análise do BDI dos Bens Tagueados) e 14 (Resposta ao Ofício de Req 01-282 - itens - 2.2.9 e 2.2.10) 
	Sim

	27
	SEY080901 - Proposta Comercial Rev2: Informações cuja publicação pode ser nociva à governança da Companhia; proposta comercial de empresa prestadora de serviços; 
SEY080901 - Proposta Comercial Rev3: com DFP; 
SEY080901 -Proposta Comercial: Informações cuja publicação pode ser nociva à governança da Companhia: proposta comercial de empresa prestadora de serviços
	Não

	33
	Demonstrativo de Formação de Preço do Contrato0800.0060312.10.2
	Não

	40
	Memória de cálculo da estimativa de chuva
	Não

	50
	Informações relativas à Estimativa de Custos Petrobras onde constem o valor total estimado para o empreendimento em questão, na petição de aditamento da Petrobras de 25/07/2011: 'Planilha 4', 'Planilha 5', Planilha 6' e 'Planilha 7'
	
	93
	Resposta de comunicação, parte 13/13
	Não

	95
	Informações sobre cadastro de fornecedores para a especificação tratamento de águas e efluentes, além de comprovação de envio e recebimento dos convites.
	Não

	96
	Documento descritivo sobre a cotação da Aquamec.
	Não

	97
	Planilha comparativa de escopos entre o descritivo técnico da Aquamec e o MD da Licitação. (INÍCIO DO DOCUMENTO PEÇA 96) 
	Não

	99
	Informações cuja publicação pode ser nociva à governança da Companhia: planilha com o cálculo do custo de mão de obra indireta
	Não

	100
	Contrato entre o Consórcio contratado e empresa fornecedora de alimento, afim de atender a contratação fiscalizada pelo TCU.
	Sim

	102
	Informações cuja publicação pode ser nociva à governança da Companhia: proposta comercial de empresa prestadora de serviços
	Não

	105
 (16,17,18 e 49) 
	a) Valores das propostas ofertados pelas licitantes para o certame (página 49) ; b) Sistema de classificação de estimativa de custos para indústrias de processo (páginas 16 e 17) ; c) Matriz de maturidade de projetos para a indústria de processo (página 18) .
	Não

	122
 (11 e 12) 
	Demonstração de tese relacionada à metodologia de estimativa de custos paramétrica, utilizando informações de estimativas de custos Petrobras - páginas 11 e 12
	Não

	208
	Informações cuja publicação pode ser nociva à governança da Companhia: análises da estimativa de custos pelo TCU, antes e depois da manifestação preliminar da Petrobras (documentos '04 - Análise da EC pelo TCU antes da Manifestação Preliminar da Petrobras.xlsx' e '05 - Análise da EC pelo TCU depois da Manifestação Preliminar da Petrobras.xlsx'
	Não

	303 - Resposta ao Ofício n°57/2017-TCU/SeinfraPetróleo.
	2.1.2 Documento Complementar Aditivo 8   DIP Jurídico_JETM - 5909/12 - Documento Interno do Sistema Petrobras
	Não

		2.2.1.1 Documento Complementar Aditivo 11 Anexo V - Relatório - Memória de Cálculo - Estimativa
	Não

		2.2.2 Documento Complementar Aditivo 11 DIP ENG-AB 213/2013 e Anexos II, IIA, IV
	Não

		2.2.3 Documento Complementar Aditivo 11 - Comunicação de Decisão da Diretoria Executiva referente a Ata DE 5.035, item 26, de 23-05-2013 - Pauta nº 604
	Não

		2.3.1.1. Documento Complementar Anexos V e V-A do Relatório de Transações Extrajudiciais
	Não

		2.3.1.2 Documento Complementar -  Estimativa e DIP* apensados ao Anexo IV do Relatório de Transações Extrajudiciais
 (*A estimativa considera e inclui o DIP JURÍDICO/JSERV-6194/09) 
	Não

		2.3.2.1 Documento Complementar TEJ 01 DIP ENG-AB 117/2014 e os Anexos II, IIA, IV, V e VI
	Não

		2.3.2.2 Documento Complementar TEJ 01 - Comunicação de Decisão da Diretoria Executiva referente a Ata DE 5.119, item 15, de 27-03-2014- Pauta nº 417
	Não

		2.3.3.1 Documento Complementar TEJ 02 DIP ENG-AB 118/2014 e Anexos II e II-A
	Não

	310
	DIP ENGENHARIA 163/2010
	Não

	312
	Informações cuja publicação pode ser nociva à governança da Companhia: Estimativa de Custos da Petrobras para a Unidade de Tratamento de Águas Contaminadas U-1571
	Não

	313
	DIP 622-2010 - Propõe Assin Contrato
	Não

Fonte: elaboração própria
III.6.	Evidências do sobrepreço que reclamam extensão de guarda de sigilo
80.	A classificação descortinada na tabela 3 acima evidencia que as peças 24 e 100 são fundamentais ao exercício da ampla defesa e do contraditório dos responsáveis no âmbito de eventual Tomada de Contas Especial, a exemplo do achado de auditoria 'sobrepreço', o qual foi subdividido nos seguintes itens 'valores de insumos na estimativa de custos da Petrobras'; 'duplicidade de aplicação de BDI no fornecimento de bens' e 'análise da faixa de aceitabilidade da estimativa da Petrobras'. 
81.	Quanto aos valores de insumos na estimativa de custos da Petrobras evidencia-se que, a luz do Relatório de Fiscalização de peça 47, p. 11, na hipótese de imputação de dano, apenas os documentos de peça 24 e 100 constituem acervo necessário ao exercício da ampla defesa e do contraditório, conforme assevera o supramencionado relatório, in verbis:
A equipe de auditoria constatou que houve tratativas entre a Petrobras e a empresa Aquamec anteriores à licitação. Esse registro fica evidenciado pela entrega de proposta comercial (que inclusive sofreu duas revisões) da Aquamec à estatal. 
82.	Quanto à 'duplicidade de aplicação de BDI no fornecimento de bens', a proposta formulada pela Aquamec à Petrobras e a estimativa dessa Companhia constituem evidências desse achado, conforme perfilha o Relatório de peça 47, p. 11, in verbis:
Analisando-se a proposta referida, encontra-se o detalhamento para aquilo que veio a integrar os bens tagueados na estimativa da Petrobras. A estatal aproveitou, após mínimas adaptações, a estruturação e os valores apresentados pela Aquamec, incorporando esse conjunto de informações em sua estimativa de custos.
Da análise da própria estimativa percebe-se a aplicação de um BDI de 25,39% sobre o montante correspondente aos equipamentos apresentados na proposta comercial. Ocorre que, da análise da proposta da Aquamec, observa-se que o BDI para equipamentos já está incluso, portanto não caberia nova aplicação do benefício das despesas indiretas. A constatação de que o BDI já está incluso na cotação é decorrente de que, para os outros itens, há previsão em separado para os percentuais de BDI (a exemplo da montagem eletromecânica e dos serviços de contrução civil) .
83.	Quanto à análise da faixa de aceitabilidade na estimativa da Petrobras, o achado dela oriundo está suportado na estimativa da Petrobras e na respectiva Proposta Comercial do respectivo Consórcio. Deveras, conforme dispõe a instrução de peça 33, p. 12, in verbis: 
Para apuração de sobrepreço no contrato, a equipe de auditoria considerou inadequada a aplicação indiscriminada da faixa superior de aceitabilidade de 30%, inclusive aos valores dos bens tagueados, como adotado pela Estatal para aceitação dos preços dos licitantes.
Segundo o relatório de fiscalização, a faixa de -20% a +30% representa um critério de aceitabilidade de preço global que não encontra guarida explicita nas normas brasileiras (quer seja a Lei 8666/19333, no Decreto 2745/1998 ou mesmo nas Leis de Diretrizes Orçamentárias do ano da contratação) .
84.	Ainda quanto à apuração de sobrepreço, verifica-se que, além da peça acima mencionada, apenas a memória de cálculo construída pelos técnicos do TCU para apuração do sobrepreço por meio da análise da estimativa de custo da Petrobras se relaciona diretamente com a quantificação e determinação do sobrepreço levantado à época da fiscalização, em 2011, e reanalisado na instrução de peça 315.
85.	Diante desse entendimento, propor-se-á conceder cópias, em formato .pdf, das planilhas elaboradas para subsidiar a dita instrução, que, valendo-se de dados do orçamento da estatal, apresenta todas as memórias de cálculo do sobrepreço então reanalisado. Tal providência possibilitará à Haztec exercer o seu pleno direito ao contraditório e à ampla defesa. 
86.	Destarte, quanto ao sobrepreço resultante de faixas de aceitabilidade irregulares praticadas pela Petrobras, constitui evidência que suporta esse achado as estimativas da Petrobras, na forma acima mencionada, e as propostas comerciais do Consórcio Vencedor. Tais documentos são imprescindíveis ao exercício da ampla defesa e do contraditório dos responsáveis.  
III.7.	Novo pedido de cópia
87.	Durante a instrução da presente instrução, o consórcio Haztec/Serveng/Mana veio, por intermédio de seus procuradores (peça 341) , requerer cópia do item não digitalizável vinculado à peça 339. Tal item consiste em duas planilhas nas quais a Petrobras promoveu a reclassificação de confidencialidade das peças por ela anteriormente consideradas sigilosas.  
88.	Como já descrito no §18, as planilhas contêm os seguintes elementos: hipótese de sigilo; grau de sigilo; assunto sobre o qual versa a informação; justificativa e fundamento legal da classificação e responsável pela classificação. 
89.	Considera-se não haver óbice na concessão de acesso ao item não digitalizável vinculado à peça 339, haja vista que a presente instrução é justamente a análise das ditas planilhas.  
IV.	Quanto à publicidade da proposição instrutiva
90.	Terminada a análise ora apresentada e consubstanciado na jurisprudência recente da presente Corte de Contas, alvitra-se ao Plenário que torne pública a proposição instrutiva de peça 315,  em sintonia com o Voto Condutor do Ministro Vital do Rego, consubstanciado no Acórdão 3343/2015-TCU-Plenário, in verbis:
Consoante anota o relatório prévio, a Petrobras requereu tratamento sigiloso irrestrito a todas às informações encaminhadas à auditoria. À luz dessa demanda, a equipe de auditoria, em obediência ao art. 25, § 2º, da Lei 12.527/2011 (Lei de Acesso à Informação) manteve a chancela pleiteada, classificando como 'não-públicos' os documentos advindos da Companhia, e gravou como sigiloso inclusive o relatório de fiscalização.
Sobre esse ponto, a despeito do conservadorismo empregado pela unidade técnica, reputo coerente adotar procedimento análogo ao que venho utilizando em outros processos que lidaram com pedidos de preservação de sigilo perante este Tribunal (a exemplo dos casos envolvendo a refinaria de Pasadena, a gestão das obras do Comperj - TC-Processo 006.982/2014-3, o levantamento sobre as aquisições e alienações de ativos da estatal petroleira, dentre tantos outros) .
Avalio ser de amplo interesse público que a apreciação da matéria não seja afastada do escrutínio social. Não se pode olvidar que a publicidade deve ser a regra e a confidencialidade a exceção. A divulgação de informações sobre a Administração Pública é medida alinhada às modernas práticas de accountability e boa governança corporativa, a fomentar o controle cidadão sobre a atuação governamental.
91.	Impende ressaltar que a confidencialidade da referida peça foi mantida até o presente, conforme entendimentos esposados em anteriores deliberações do TCU no âmbito deste feito. 
Conclusão	
92.	Trata-se de análise de reclassificação da confidencialidade de peças dos presentes autos, que trata de auditoria efetuada no âmbito do Fiscobras/2011, na Petróleo Brasileiro S.A. - Petrobras, com o objetivo de verificar a conformidade das obras de modernização e adequação da Refinaria Duque de Caxias - RJ - Reduc, especificamente quanto ao contrato 0800.0060312.10.2, relativo à Construção da Unidade de Tratamento de Águas Contaminadas.   
93.	A presente instrução teve como objetivo dar cumprimento ao despacho da Exma. Sra. Ministra Relatora Ana Arraes, o qual determinou que fosse realizada diligência junto a Petrobras para que se procedesse uma avaliação acerca da necessidade de reclassificar documentos considerados confidenciais e apresentasse justificativas quanto aqueles que assim fossem mantidos.  
94.	Analisando-se as justificativas apresentadas pela Petrobras para fundamentar a classificação do sigilo das peças, constatou-se que a Empresa apresentou fundamentação legal e justificativa fática para a classificação das peças como sigilosas, e procedeu a uma reclassificação documental de algumas peças confidenciais, tornando-as públicas. 
95.	Há que se ressaltar, todavia, que a Petróleo Brasileiro S.A não informou o limite temporal da confidencialidade, restringindo-se a informar 'não ser possível estabelecer, de plano, o prazo em que se manteriam os citados riscos advindos de uma eventual divulgação. Assim, caso, no futuro, o presente órgão entenda necessária uma reavaliação da confidencialidade, a Petrobras se coloca à disposição'.
96.	Assim, deve-se proceder à manutenção da confidencialidade das peças assim classificadas pela Petrobras, com fundamento nos arts. 6, III, e 25, §§1º e 2º da Lei 12.527/2011. 
97.	Em decorrência desse juízo, dada confidencialidade declarada pela Companhia em cotejo com o exercício da ampla defesa e do contraditório, e em atenção aos achados da fiscalização (peça 47) , propõe-se que não se conceda o acesso às peças 19, 23, 26, 27, 28, 33, 38, 40, 93, 95, 96, 97, 99, 101, 102, 105, 115, 122, 208, 218, 312 e 313 ao Consórcio Haztec/Serveng/Mana, uma vez que essas peças não contém elementos necessários ao exercício da ampla defesa e do contraditório no âmbito de eventual Tomada de Contas Especial. Quanto à peça 303, propõe-se que não se conceda acesso, excetuando-se dessa vedação os elementos descritos na Tabela 2 da presente instrução, os quais foram reclassificados como públicos pela própria Companhia. 
98.	Entrementes, há que se conceder acesso à peça 24, 100 e ao item não digitalizável vinculado à peça 339 destes autos ao Consórcio Haztec/Serveng/Mana, com as ressalvas estabelecidas, mediante a extensão da guarda do sigilo aos responsáveis no âmbito de eventual Tomada de Contas Especial oriunda da fiscalização, com fundamento no art. 5º, inciso LV, da Constituição Federal, no item 9.9 do Acórdão 2109/2016-TCU-Plenário, de relatoria do Exmo. Ministro Benjamin Zymler, no disposto no art. 21 da Lei 12.527/2011, no art. 4º, §3º, da Resolução 249/2012 do TCU, nos arts. 2º, inciso X, e 14 da Portaria 210/2014 do TCU e nos arts. 2º, inciso IX, e 6º da Portaria 329/2014 do TCU.
99.	Verifica-se, desta forma, que a extensão da guarda do sigilo da peça 24 é fundamental ao cumprimento do devido processo legal, reforçando-se, no entanto, que a concessão de vista e cópia não retira dos documentos o atributo de sigilo perante terceiros, impondo aos que tiverem acesso à documentação o cuidado necessário à sua guarda, sob pena de responsabilização por negligência no tratamento das informações sigilosas.
100.	Por derradeiro, alvitra-se ao Plenário da Corte de Contas que torne pública a proposição instrutiva de peça 315, em sintonia com o Voto Condutor do Ministro Vital do Rego, consubstanciado no Acórdão 3343/2015-TCU-Plenário. 
101.	Com fundamento em tais considerações, há que se incidir sobre as peças deste processo a classificação proposta no Anexo I a esta instrução, propondo-se ao pleno da Corte de Contas que autorize à SeinfraPetróleo que a reproduza no aplicativo 'Classificação de peças do e-TCU com restrição de acesso', de modo que a concessão de vistas e cópias destes autos seja feita de acordo com as restrições ou permissões ali constantes.
Proposta de encaminhamento
102.	Ante ao exposto, submete-se a presente instrução à consideração superior propondo o seu encaminhamento a Exma. Sra. Ministra Relatora Ana Arraes com as seguintes propostas:
102.1.	manter o grau de sigilo das peças classificadas como confidenciais pela Petrobras (conforme Anexo I) , com fundamento nos arts. 6, III, e 25, §§1º e 2º da Lei 12.527/2011;
102.2.	não conceder ao Consórcio Haztec/Serveng/Mana acesso às peças 19, 23, 26, 27, 28, 33, 38, 40, 93, 95, 96, 97, 99, 101, 102, 105, 115, 122, 218, 208, 312 e 313, uma vez que essas peças não contêm elementos necessários ao exercício da ampla defesa e do contraditório no âmbito de eventual Tomada de Contas Especial;
102.3.	não conceder ao Consórcio Haztec/Serveng/Mana  acesso à peça 303, uma vez que essa peça não contém  elementos necessários ao exercício da ampla defesa e do contraditório no âmbito de eventual Tomada de Contas Especial, excetuando-se dessa vedação os elementos descritos na Tabela 2 da presente instrução;
102.4.	conceder ao Consórcio Haztec/Serveng/Mana acesso às peças 24, 100 e ao item não digitalizável vinculado à peça 339 destes autos, mediante a extensão da guarda do sigilo às partes do processo, com fundamento no art. 5º, inciso LV, da Constituição Federal, no art. 17 da Resolução TCU 294/2018, no item 9.9 do Acórdão 2109/2016-TCU-Plenário, de relatoria do Exmo. Ministro Benjamin Zymler, no disposto no art. 21 da Lei 12.527/2011, no art. 4º, §3º, da Resolução 249/2012 do TCU, nos arts. 2º, inciso X, e 14 da Portaria 210/2014 do TCU e nos arts. 2º, inciso IX, e 6º da Portaria 329/2014 do TCU;
102.5.	tornar pública a proposição instrutiva de peça 315, após sua análise e deliberação por este Colegiado de Contas, nos termos do Voto do Acórdão 3343/2015-TCU-Plenário; 
102.6.	conceder ao Consórcio Haztec/Serveng/Mana cópias  em formato .pdf, das planilhas (peça 309) elaboradas para subsidiar a instrução aposta à peça 315, que, valendo-se de dados do orçamento da Petrobras, apresenta todas as memórias de cálculo do sobrepreço então reanalisado;
102.7.	autorizar à SeinfraPetróleo que reproduza no aplicativo 'Classificação de peças do e-TCU com restrição de acesso' o conteúdo contido no Anexo I a esta instrução, de modo que a concessão de vistas e cópias destes autos seja feita de acordo com as restrições ou permissões ali constantes.
102.8.	dar ciência da deliberação que vier a ser proferida à Petrobras e ao Consórcio Haztec/Serveng/Mana." (destaques da instrução) 
	É o relatório.

8.1. Viviane do Nascimento Pereira Sá (OAB/RJ 130.645) e outros representando a Petróleo Brasileiro S.A.; 
8.2. Alexandre Aroeira Salles (OAB/DF 28.108) e outros representando o Consórcio Haztec/Serveng/Mana (atual Consórcio Haztec-Serveng); 
8.3. Marcelo Gondim dos Santos (OAB/RJ 88.800) representando a Haztec Tecnologia e Planejamento Ambiental S.A.; 
8.4. Edgard de Assumpção Filho (OAB/SP 76.149) e outros representando a Serveng Civilsan S.A. - Empresas Associadas de Engenharia.

Não atuou.

AUDITORIA. FISCOBRAS 2011. OBRAS DA UNIDADE DE TRATAMENTO DE ÁGUAS CONTAMINADAS DA REFINARIA DUQUE DE CAXIAS/RJ. SOLICITAÇÕES DE CÓPIAS DOS AUTOS EFETUADAS PELO CONSÓRCIO CONTRATADO. REANÁLISE DA CLASSIFICAÇÃO DA CONFIDENCIALIDADE DE DOCUMENTOS APÓS MANIFESTAÇÃO DA PETROBRAS. DEFERIMENTO DAS SOLICITAÇÕES, EM OBSERVÂNCIA AOS PRINCÍPIOS DA PUBLICIDADE E DA AMPLA DEFESA. EXTENSÃO AO SOLICITANTE DA OBRIGAÇÃO DE GUARDA DO SIGILO ATRIBUÍDO A ALGUMAS PEÇAS.

RELATÓRIO DE AUDITORIA (RA)

Secretaria de Fiscalização de Infraestrutura de Petróleo e Gás Natural -SeinfraPetróleo.

Este processo trata do relatório da auditoria efetuada, no âmbito do Fiscobras/2011, na Petróleo Brasileiro S. A. - Petrobras, com o objetivo de verificar a conformidade das obras de modernização e adequação da Refinaria Duque de Caxias/RJ - Reduc, especificamente quanto ao Contrato 0800.0060312.10.2, relativo à construção da Unidade de Tratamento de Águas Contaminadas.
2.	O feito foi incluído na pauta da sessão plenária reservada do dia 16/5/2018 para deliberação sobre a análise das respostas às oitivas determinadas por meio do Acórdão 2233/2011-TCU-Plenário (peça 59) e os pedidos de cópias dos autos efetuados pelo consórcio contratado para execução das obras (Consórcio Haztec/Serveng/Mana, atual Consórcio Haztec-Serveng - peças 320 e 323) . As cópias solicitadas se referiam especialmente às manifestações da unidade técnica que foram classificadas como "sigilosas" (peças 315 a 317) .
3.	Um dia antes da sessão, o consórcio ingressou com requerimento (peça 330) para reiterar os pedidos anteriores, sob a alegação de violação aos princípios do contraditório, da ampla defesa e do devido processo legal (artigo 5º, inciso LV, da Constituição de 1988) , além das disposições dos artigos 7o, inciso XV, da Lei 8.906/1994 e 21 da Lei 12.527/2011 (Lei de Acesso à Informação) , da doutrina e da jurisprudência do TCU.
4.	Segundo o requerente, o conhecimento das análises realizadas pela unidade técnica possibilitaria "apresentar suas impressões e até mesmo contribuições para correto esclarecimento dos fatos em discussão".
5.	Apesar de não ser mais cabível a juntada pela parte de novos esclarecimentos ou documentos nesta fase, à luz do artigo 160 do Regimento Interno, uma vez terminada a etapa de instrução, entendi que o pedido de cópias deveria ser objeto de deliberação pelo Tribunal porque o Plenário, por meio dos Acórdãos 3.255/2011 e 3.455/2013, proferidos neste processo (relatores os ministros Augusto Sherman Cavalcanti e José Múcio Monteiro, respectivamente - peças 117 e 200) , deu provimento parcial a recursos da Petrobras para conferir tratamento sigiloso a alguns documentos integrantes dos autos, e, a partir daí, as deliberações desta Corte passaram a ser adotadas em sessões de caráter reservado e foram classificadas como "sigilosas".
6.	Porém, em vista das disposições contidas em decisões mais recentes sobre o assunto (a exemplo dos Acórdãos 1.854 e 3.343/2015 - Plenário, relatores os ministros Benjamin Zymler e Vital do Rêgo, respectivamente) , por meio das quais este Tribunal se manifestou pela publicidade de documentos indicados como confidenciais pela Petrobras, entendi que seria devido reclassificar o grau de confidencialidade de peças do processo mediante nova decisão deste Colegiado.
7.	Assim, preliminarmente, determinei a restituição dos autos à Secretaria de Fiscalização de Infraestrutura de Petróleo e Gás Natural - SeinfraPetróleo com o objetivo de que diligenciasse a Petrobras para que apresentasse diversas informações a respeito de cada documento de sua autoria que classificou como não público e avaliasse a necessidade de reclassificar as peças processuais com a tarja de "sigilo", com amparo nos preceitos da Lei 12.527/2011 e da Resolução TCU 294/2018 e na legislação correlata.
8.	Desta feita, após exame também de pedido feito pelo consórcio contratado de cópia do item não digitalizável vinculado à peça 339 (peça 341) , a unidade técnica se manifestou, em essência, por:
	a) tornar pública a proposição instrutiva à peça 315 após sua análise e deliberação por este Colegiado (o que se dará em outra sessão) ; 
	b) conceder ao consórcio acesso às peças 24 e 100 e ao mencionado item não digitalizável, mediante a extensão da guarda do sigilo, e, ainda, cópia em formato .pdf das planilhas elaboradas para subsidiar a instrução à peça 315; e 
	c) manter o grau de sigilo das outras peças classificadas como confidenciais pela Petrobras sem conceder ao interessado acesso a elas, por não conter elementos necessários ao exercício da ampla defesa e do contraditório no âmbito de eventual tomada de contas especial.
9.	Diante desse cenário, trago o processo a este Colegiado para deliberar sobre essas proposições, previamente à análise sobre as respostas às oitivas determinadas por meio do Acórdão 2233/2011-TCU-Plenário, e faço isso nesta sessão ostensiva porque, a meu ver, não mais se justifica conferir sigilo às deliberações a serem proferidas.
10.	Além da devida observância ao princípio da publicidade (artigo 37, caput, da Constituição de 1988) , há interesse público de que a apreciação de matérias como essa não seja afastada do escrutínio social, e este Tribunal não tem mais acatado o procedimento antes costumeiro de a Petrobras apontar, indiscriminadamente, sigilo das informações prestadas com a simples justificativa de que "os dados apresentados podem representar vantagem competitiva a outros agentes econômicos", sem indicação específica de quais informações conteriam tal sensibilidade, ou de quais vantagens poderiam ser auferidas por terceiros que tomassem ciência desses dados (Acórdão 3343/2015-TCU-Plenário, da relatoria do ministro Vital do Rêgo) .
11.	Ainda menciono no mesmo sentido o recente Acórdão 95/2019-TCU-Plenário, de minha relatoria, publicado no Boletim de Jurisprudência 251:
"Direito Processual. Acesso à informação. Sigilo. Requerimento. Processo de controle externo. Princípio da publicidade.
Indefere-se pedido de atribuição de sigilo a autos em tramitação no TCU quando o interessado não indica com precisão os documentos cuja publicidade quer que seja restringida, nem informa o amparo legal que justificaria a classificação da matéria como sigilosa, uma vez que, no âmbito da Administração Pública, prevalece o princípio da publicidade."
12.	Nesse contexto, não obstante a proposta da unidade técnica de tornar pública a instrução à peça 315 somente após sua análise e deliberação por este Plenário, entendo, à vista das disposições normativas sobre o assunto e da jurisprudência recente deste Tribunal, que cabe conceder, desde já, vista daquela peça ao consórcio interessado.
13.	Os seguintes trechos do voto do ministro Benjamin Zymler que conduziu o referido Acórdão 1854/2015-TCU-Plenário fundamentam essa proposição:
"26. 	Segundo os itens 1.8.1 e 5.2 do Decreto 2.745/1998, que regulamenta as licitações da Petrobras:
'1.8.1 A licitação não será sigilosa, sendo públicos e acessíveis a todos os interessados os atos de seu procedimento.
5.2 O pedido de licitação deverá conter, dentre outros, os seguintes elementos:
I - NO CASO DE OBRA OU SERVIÇO:
a) descrição das características básicas e das especificações dos trabalhos a serem contratados;
 (...) 
c) indicação do custo estimado para a execução, cujo orçamento deverá ser anexado ao pedido.' 
27. 	Sendo assim, compreendo que as informações do orçamento, por absoluta imposição normativa, são de natureza pública e não se enquadram em nenhuma hipótese de sigilo especificada nas normas de regência. Além de não serem dados imprescindíveis à segurança da sociedade e do Estado, não constituem segredo comercial da companhia, estando, portanto, fora do alcance dos arts. 155, § 1º, da Lei nº 6.404/1976, e 1.190 e 1.191 do Código Civil.
28. 	Em verdade, não se trata de conflito de princípios constitucionais a ser resolvido por meio da técnica da harmonização e da concordância prática. Ainda que a validade jurídica do Decreto 2.745/1998 possa ser questionada, principalmente por questões formais, o fato é que o Presidente da República, ao regulamentar a matéria, deu conteúdo aos princípios da publicidade e da proteção do segredo comercial, excluindo da esfera deste último as informações relativas aos orçamentos das licitações da Petrobras.
29. 	Sendo assim, o que ocorreu, no presente caso, foi a incorreta classificação das informações pela própria Petrobras, que indevidamente qualificou como sigilosas as suas estimativas de custo, mesmo havendo norma expressa dispondo de forma contrária.
30. 	Por esse motivo, entendo que o aludido ato não pode ser oposto ao Tribunal, ainda mais para o fim de obstaculizar o exercício do contraditório pelas partes interessadas e, em última instância, restringir a atividade de controle externo da Administração Pública." (grifos constantes do voto original) 
14.	Vale dizer que a interpretação de que o sigilo conferido a documentos constantes de procedimentos licitatórios, como o orçamento da estatal, não pode ser usado para impedir o exercício do contraditório e da ampla defesa não configura precedente isolado, mas refletiu evolução da jurisprudência sobre o tema, como se vê, por exemplo, nos Acórdãos 248/2016, 2.005 e 2.014/2017 - Plenário (relatores os ministros Vital do Rêgo, Benjamin Zymler e Bruno Dantas, respectivamente) . 
15.	É de ponderar, ante o estabelecido nos artigos 34, caput, e 86, §5º, da Lei 13.303/2016[footnoteRef:2] e a ausência do regulamento próprio referido no segundo dispositivo, que o assunto comportaria aprofundamento das discussões. [2: Art. 34.  O valor estimado do contrato a ser celebrado pela empresa pública ou pela sociedade de economia mista será sigiloso, facultando-se à contratante, mediante justificação na fase de preparação prevista no inciso I do art. 51 desta Lei, conferir publicidade ao valor estimado do objeto da licitação, sem prejuízo da divulgação do detalhamento dos quantitativos e das demais informações necessárias para a elaboração das propostas. Art. 86. (...) § 5º Os critérios para a definição do que deve ser considerado sigilo estratégico, comercial ou industrial serão estabelecidos em regulamento.] 
16.	Todavia, observo que neste caso específico não há sentido em continuar a restringir ao consórcio contratado o acesso ao conteúdo das peças 19, 23, 26, 27, 28, 33, 38, 40, 93, 95, 96, 97, 99, 101, 102, 105, 115, 122, 208 e 218, como proposto no item 102.2 da última instrução, pois já foram concedidas àquele consórcio cópias das peças 1 a 304, conforme evidenciam os documentos às peças 276, 283, 288, 290, 293, 297, 299, 301 e 305, sempre com a ciência de que "é proibida a divulgação ou reprodução, no todo ou em parte, das informações e documentos (...) disponibilizados, em razão do grau de confidencialidade" e da sujeição do "responsável às sanções cabíveis na forma da lei". 
17.	A propósito, a própria Petrobras manifestou que, "se determinada informação já for expressa e oficialmente de conhecimento de uma parte que esteja no processo do TCU, não haverá empecilho para que esta acesse também os autos", e reclassificou para público o conteúdo, ao menos em parte, das peças 23, 28, 101, 115, 208 e 218 (itens 23 e 25 da instrução) . 
18.	Nesse sentido, com fundamento nas disposições dos artigos 5º, inciso LV, da Constituição de 1988, 21 da Lei 12.527/2011, 42 do Decreto 7.724/2012, 4º, §3º, da Resolução TCU 249/2012, 17 da Resolução TCU 294/2018, 2º, inciso X, e 14 da Portaria TCU 210/2014 e 2º, inciso IX, da Portaria TCU 329/2014, impõe-se conceder ao consórcio:
	a) cópia das manifestações às peças 315 a 317 e, em formato .pdf, das planilhas elaboradas para subsidiá-las, por conter a instrução da SeinfraPetróleo análise sobre o teor de peças previamente acessadas pelo consórcio;
	b) cópia do item não digitalizável vinculado à peça 339, por se tratar da reclassificação pela Petrobras da confidencialidade de peças anteriormente consideradas sigilosas, cuja restrição de acesso não foi justificada; e
	c) novo acesso, se ainda houver interesse, sob a obrigação de guarda da confidencialidade, às peças 24 e 100, indicadas pela unidade técnica como imprescindíveis para o exercício da ampla defesa e do contraditório relativamente aos indícios de sobrepreço/superfaturamento, e à peça 303, cuja cópia também foi preteritamente fornecida ao interessado.
19.	Quanto às peças 310 (Documento Interno do Sistema Petrobras - DIP que tratou da inclusão e exclusão de empresas no procedimento licitatório ) , 312 (estimativas de custos da Petrobras) e 313 (DIP que versou sobre a autorização para assinatura do contrato) , classificadas como confidenciais pela entidade, apesar de não vislumbrar, à primeira vista, razões suficientes para tê-las como "sigilosas", deixo de aprofundar o exame do ponto, porquanto a unidade técnica não as considerou necessárias para o exercício da ampla defesa e do contraditório pelo consórcio contratado.
20.	Por fim, no que diz respeito à proposta da SeinfraPetróleo de autorizar a reprodução no aplicativo "Classificação de peças do e-TCU com restrição de acesso" do conteúdo do Anexo I da última instrução, verifico que é preciso, antes disso, efetuar ajustes no documento a fim de que reflita o deliberado nesta oportunidade. 
	Ante o exposto, ao acolher parcialmente as proposições da unidade técnica e ressaltar, diante da delonga na tramitação do feito (para a qual muito contribuíram os vários expedientes destinados a discutir a questão do sigilo e os sucessivos pedidos de prorrogação no sentido de responder às oitivas feitas) , a importância de este processo retornar com urgência ao meu gabinete para apreciação das propostas constantes da instrução à peça 315, voto por que seja aprovada a minuta de acórdão que ora apresento à consideração deste Plenário.
TCU, Sala das Sessões Ministro Luciano Brandão Alves de Souza, em 27 de fevereiro de 2019.
ANA ARRAES 
Relatora